【裁判字號】    98,家訴,171
【裁判日期】    981126
【裁判案由】    確認婚姻關係存在
【裁判全文】
臺灣桃園地方法院民事判決             98年度家訴字第171號
原      告  丙○○
被      告  乙○○
上列當事人間確認婚姻關係存在事件，本院於民國98年11月6 日
辯論終結，判決如下：
    主      文
確認原告與被告間婚姻關係存在。
訴訟費用由被告負擔。
    事實及理由
一、原告起訴主張：兩造於民國93年2月21日結婚，並育有1名子
    女，惟婚後雙方因故無法繼續共同生活，於98年7 月13日簽
    立離婚協議書，並向戶政事機關為離婚之登記，然兩造至戶
    政機關辦理離婚登記前之離婚協議書上之證人甲○○部分，
    原僅有證人甲○○之印文，並無其簽名，嗣至戶政事務所辦
    理離婚登記之際，戶政人員竟逕行填寫「甲○○」於離婚協
    議書上後辦理離婚登記，是因證人甲○○之簽名並非其本人
    所為，且其未知兩造是否有離婚之真意，亦未到場見聞兩造
    離婚之事實，難謂已符合離婚之法定要件。事後原告向甲○
    ○求證後赫然得知，該離婚協議書上甲○○之印章非其所有
    ，印文非其所為，且其根本不知兩造有離婚之意，該印文顯
    係被告未經其同意所為，益證本件不能謂已符合離婚之法定
    要件至明，是兩造之婚姻關係仍應屬存在，該離婚未合於民
    法第1050條之要件，顯有無效之原因，爰提起本訴，聲明確
    認兩造婚姻關係存在。
二、被告則以：印章是證人甲○○的，是有一天沒有事先告知證
    人甲○○就拿章蓋的，蓋完後把章還給證人甲○○時，沒有
    跟證人甲○○提及將他的章蓋在兩造的離婚協議書上等語。
三、本件原告主張兩造為夫妻，於98年7 月13日協議離婚，並已
    向戶政機關辦理離婚登記之事實，有原告提出之戶籍謄本、
    離婚協議書及本院向桃園縣桃園市戶政事務所調取之離婚登
    記相關資料等件為證，堪信為真實。
四、得心證理由：
（一）按兩願離婚，應以書面為之，有二人以上證人之簽名，並
      應向戶政機關為離婚之登記，民法第1050條定有明文。該
      條所以規定兩願離婚應以書面為之，並應有二人以上證人
      之簽名，旨在確實證明當事人有離婚之合意，而無抑勒或
      欺瞞情事，是證人之簽名，雖未限定須與書據作成同時為
      之，縱為離婚書據作成後所加簽，亦無不可。然既稱為證
      人，自須對於離婚之協議在場聞見，或知悉當事人間有離
      婚之協議，而願為證明者，始足當之，此項證人為不可代
      替性，自不容授權他人代理而為證明。
（二）經查，被告在未經證人甲○○的同意下，即以取得之甲○
      ○的印章用印於兩造離婚協議書，且事後歸還印章予證人
      甲○○時，亦未告知上揭情事乙節，業經證人甲○○到場
      證述屬實，並為被告所自認。而據證人甲○○所陳：「上
      面證人欄內所載的姓名、出生年月日、身分證字號都不是
      我寫的，印章也不是我蓋的，之前我也沒看過這張離婚協
      議書，是後來原告拿了這張離婚協議書到我家給我看，我
      才知道，當時我有告訴原告說上面的印章不是我蓋的、字
      不是我簽的。」等語，是證人甲○○確實於兩造協議離婚
      時未在場，且未親聞確認兩造離婚之合意，故本件兩造於
      98年7月13日之離婚事件，證人甲○○顯非有效證人。
五、綜上所述，本件兩造離婚，欠缺有效之證人，與法定方式未
    合，自不生效力可言，從而原告請求確認兩造間婚姻關係存
    在，誠屬有據，應予准許。
六、結論，原告之訴為有理由，依民事訴訟法第78條，判決如主
    文。
中    華    民    國    98    年    11    月    26    日
                  家事法庭  法      官  王兆飛
上列正本證明與原本無異
如對本判決上訴，須於判決送達後20日內向本院提出上訴狀
中    華    民    國    98    年    11    月    26    日
                            書  記  官  陳月桂

司法院資訊處製作；財團法人民間司法改革基金會備份。
